最  高  行  政  法  院  判  決
109年度年上字第68號
上  訴  人  賴玉琴                                      
            方輝源                                      

            李建朝                                      

共      同
訴訟代理人  鄭志政  律師
被 上訴 人  臺東縣政府                                 

代  表  人  饒慶玲              
被 上訴 人  屏東縣政府                                 

代  表  人  潘孟安              
上列當事人間公務人員退休資遣撫卹法事件，上訴人對於中華民
國109年3月31日高雄高等行政法院108年度年訴字第167號判決，
提起上訴，本院判決如下：
　　主  文
上訴駁回。
上訴審訴訟費用由上訴人負擔。　　
　　理  由
一、上訴人均係退休公務人員，前經被上訴人分別審定於民國10
    7月6月30日以前退休生效，並分別支領月退休金。嗣因公務
    人員退休資遣撫卹法（下稱公務人員退撫新法）於106年8月
    9日經制定公布，除第7條第4項及第69條自公布日施行外，
    其餘條文自107年7月1日施行，被上訴人爰重新審定上訴人1
    07年7月1日至117年12月31日及118年1月1日後每月退休所得
    ，並分別由被上訴人臺東縣政府對上訴人賴玉琴以107年6月
    7日府人福字第1070118525號函；被上訴人屏東縣政府對上
    訴人方輝源、李建朝以107年6月8日屏府人給字第107209033
    00號、第10720926000號函附退休（職）所得重新計算附表
    （下稱原處分）通知上訴人。上訴人不服，循序提起行政訴
    訟，並聲明：復審決定及原處分均撤銷。案經原審以上訴人
    之訴顯無理由，不經言詞辯論逕以原判決駁回。上訴人遂提
    起本件上訴，並聲明：1.原判決全部廢棄。2.上開廢棄部分
    ，復審決定（上訴狀誤植為「復查決定」）及原處分均撤銷
    ；或發回原審（原判決駁回原審原告林光進、許文能部分，
    因其等未提起上訴，業已確定）。
二、上訴人起訴主張、被上訴人於原審之答辯及聲明，均引用原
    判決所載。
三、原審駁回上訴人第一審之訴，係以：
  ㈠個案審理應適用之法律，倘經司法院大法官作成合憲解釋，
    行政法院因受解釋拘束，即須以經大法官認為合憲之法律作
    為審判之依據，已無就該法律是否違憲為審查之可能。因此
    ，上訴人以作成行政處分所依據之法律違憲，主張行政處分
    違法，提起撤銷訴訟，該法律於經司法院大法官作成合憲解
    釋後，是否違憲問題，並非行政法院為案件審理時所得審查
    。故上訴人以此為理由，主張行政處分違法提起之撤銷訴訟
    ，即屬在法律上顯然不能獲得勝訴者。
  ㈡查立法委員林德福等人因行使職權，認公務人員退撫新法第4
    條第4款至第6款、第7條第2項、第18條第2款、第3款、第36
    條至第38條、第39條第1項、第2項、第77條第1項第3款規定
    ，違反法律不溯及既往原則、信賴保護原則及比例原則，侵
    害受規範對象受憲法保障之財產權、生存權、服公職權、工
    作權及平等權，聲請解釋。經司法院大法官於108年8月23日
    作成釋字第782號解釋，關於公務人員退撫新法第36條、第3
    7條、第38條及第39條第1項規定部分，認無涉法律不溯及既
    往原則，且與信賴保護原則、比例原則並無違背，其解釋理
    由說明甚詳。
  ㈢至於公務人員退撫新法第34條第3項規定，係同條第1項之配
    合規定，核該規定，對於原依公務人員退休法審定並領取月
    補償者，所生財產權之影響甚小，揆諸司法院釋字第782號
    解釋意旨，被上訴人對公務人員退撫新法施行前已辦理退休
    ，並經主管機關依公務人員退休法審定確定之退休公務員，
    適用公務人員退撫新法第34條第3項規定，重為退休給付之
    審定，除無違反法律不溯及既往原則外，亦難認與比例原則
    及信賴保護原則相違背。
  ㈣基上，公務人員退撫新法第36條、第37條、第38條及第39條
    第1項規定，除無涉法律不溯及既往原則之適用外，與比例
    原則，法治國之法安定性原則及信賴保護原則，均無違背，
    業經大法官作成司法院釋字第782號解釋，原審為案件審理
    適用法律時，應受該解釋見解之拘束。另公務人員退撫新法
    第34條第3項規定，亦無因違憲而不能適用情形。是被上訴
    人於公務人員退撫新法施行後，依公務人員退撫新法第34條
    第3項、第36條、第37條、第38條及第39條第1項規定，重新
    審定後，對上訴人分別作成原處分，即難認與法不合，認上
    訴人在原審之訴顯無理由，逕以原判決駁回。
四、本院按：
　㈠憲法第16條所定人民之訴訟權，乃人民於其權利受侵害時，
    得向司法機關訴請救濟之制度性保障。行政法院踐行訴訟程
    序須符合正當法律程序原則，使人民受公開、公平、公正之
    審判，為人民之訴訟權受憲法保障之核心領域。行政訴訟法
    第188條第1項規定：「行政訴訟除別有規定外，應本於言詞
    辯論而為裁判。」同條第2項規定：「法官非參與裁判基礎
    之辯論者，不得參與裁判。」及第189條第1項規定：「行政
    法院為裁判時，應斟酌全辯論意旨及調查證據之結果，依論
    理及經驗法則判斷事實之真偽。但別有規定者，不在此限。
    」即在貫徹言詞審理原則及直接審理原則之精神；但另方面
    ，行政訴訟涉及組織、人員、經費等國家整體資源運用，其
    制度設計須有效能、效率之考量。行政訴訟法為提供人民「
    有效之權利救濟」，避免濫用司法資源，配合各種紛爭性質
    、原告訴訟請求以及法院裁判方式，建立不同之訴訟類型，
    使原告在具備一定要件時，得請求行政法院，對其與被告之
    法律爭議，以適當內容及效力之裁判，予以公允，並且經濟
    、迅速、有效之解決。惟原告之訴如依其所訴事實，在法律
    上顯無理由者，依同法第107條第3項規定，則得不經言詞辯
    論，逕以判決駁回，此即為同法第188條第1項之「別有規定
    」，因而得例外不經言詞辯論而為裁判。因此，如原告之訴
    ，依其所訴之事實，並無證據有待調查審認，亦無法律上問
    題有待釐清，在法律上顯然不能獲得勝訴判決，即足以判斷
    在法律上顯無理由，為避免徒增當事人勞費及無謂耗損司法
    資源，自無進行無實質意義之言詞辯論程序之必要，以符訴
    訟經濟之原則。此為貫徹有效之權利救濟原則所為之必要程
    序設計。
　㈡憲法第78條規定：「司法院解釋憲法，並有統一解釋法律及
    命令之權。」第173條規定：「憲法之解釋，由司法院為之
    。」第171條第2項規定：「法律與憲法有無牴觸發生疑義時
    ，由司法院解釋之。」第79條第2項規定：「司法院設大法
    官若干人，掌理本憲法第78條規定事項……」是解釋法律牴觸
    憲法而宣告其為無效，乃專屬司法院大法官之職掌。司法院
    依上開規定所為之解釋，有拘束全國各機關及人民之效力，
    各機關處理有關事項，應依解釋意旨為之，違背解釋之判例
    ，當然失其效力，亦經司法院釋字第185號解釋宣示在案。
    上開解釋所稱之全國各機關，當然包含法院在內。次按法官
    依據法律獨立審判，憲法第80條定有明文，故依法公布施行
    之法律，法官應以其為審判之依據，不得認定法律為違憲而
    逕行拒絕適用；又該法律如經司法院作成解釋宣告未違憲，
    依前段之說明，法院亦自應受其拘束，於審理個案時，依解
    釋意旨為之；且於該解釋作成後，如無因憲法或相關法律有
    所修正，或相關社會情事已有重大變更，而有重行認定與判
    斷之必要，並聲請經司法院再作成變更或補充之解釋，應不
    許法院或其他任何人民或機關持歧異之見解不予遵守。
  ㈢經查，上訴人係退休公務人員，於107年6月30日以前分別經
    被上訴人核定退休生效。嗣因公務人員退撫新法於106年8月
    9日經總統令公布，除第7條第4項及第69條自公布日施行外
    ，其餘條文自107年7月1日施行，被上訴人爰以原處分，按
    上訴人退休總年資及退休等級，重新審定上訴人退休所得，
    為原判決依法確定之事實。依上訴人於原審起訴時對於原處
    分所為事實之認定及係適用公務人員退撫新法之結果本身均
    不爭執，所爭執者僅係據以作成原處分之公務人員退撫新法
    是否違反信賴保護原則、不溯及既往原則、比例原則及平等
    原則，核有違憲之問題。就此，原審業已論明：司法院作成
    釋字第782號解釋，解釋意旨略以：「公務人員退休資遣撫
    卹法第7條第2項規定無涉法律不溯及既往原則及工作權之保
    障，亦未牴觸比例原則，與憲法保障人民財產權之意旨尚無
    違背。同法第4條第6款、第39條第2項規定，與憲法保障服
    公職權、生存權之意旨尚無違背。同法第4條第4款、第5款
    、第18條第2款、第3款、第36條、第37條、第38條及第39條
    第1項規定，無涉法律不溯及既往原則，與信賴保護原則、
    比例原則尚無違背。」而作成合憲解釋，原審自應受其拘束
    等語綦詳。且司法院釋字第782號解釋公布迄今，其間憲法
    或相關法律均未見有所修正，相關社會情事亦未見有何重大
    變更，自無聲請司法院重行認定與判斷之必要。是本件已無
    任何法律上問題有待當事人陳述或辯論，任何人均無以透過
    法院訴訟程序之進行，而就事實、證據及法律為調查及辯論
    ，得以就此所得之心證翻轉公務人員退撫新法並未違憲之可
    能性。依前揭說明，原審以上訴人之訴在法律上顯然不能獲
    得勝訴，因而以顯無理由予以駁回，於法並無不合。上訴意
    旨主張原審未詳加調查與審理，未對其起訴狀所載理由，詳
    為審酌與論述，有判決不備理由之違法云云，要非可採。
　㈣被上訴人於原處分已載明其規制內容係依自107年7月1日施行
    之公務人員退撫新法，重新計算審定上訴人自107年7月1日
    起之每月退休所得，核其效力是自107年7月1日公務人員退
    撫新法施行起同時發生。上訴人主張原處分作成時，公務人
    員退撫新法公布但尚未施行，原處分係屬無效云云，自無可
    採。又公務人員退撫新法實施後，全體適用該法之公務人員
    （含警察及消防人員）之每月退休所得，應一律按規定調降
    ，不因公務人員之在職身分屬性而有差別。至於軍職人員年
    金改革，司法院釋字第781號解釋理由書第55段關於107年6
    月21日修正公布之陸海空軍軍官士官服役條例，對退伍除役
    人員之退除給與，設有較高樓地板、特殊弱勢者不調降優存
    利息、編列預算挹注退撫基金等相對有利措施，係考量憲法
    增修條文第10條第9項規定之意旨，以示對退伍除役人員之
    特殊尊重。準此，對於軍公教人員之退休所得分配，立法者
    有較大形成空間，考量不同情況有不同之合理分配，公務人
    員退撫新法規定自與平等原則無違。上訴意旨主張警察及消
    防人員是擁有高度危險及特殊之專業人員，然年金改革對於
    警察及消防人員退撫權益之衝擊卻遠大於對軍人退撫權益之
    衝擊，形成差別待遇云云，自無足採。上訴人其餘上訴意旨
    無非就司法院釋字第782號解釋意旨之內容，復執陳詞為爭
    議，並以其主觀見解，重申公務人員退撫新法溯及既往削減
    已退休公務人員退撫給與，且設定退休所得上限，嚴重違反
    信賴保護原則、法律不溯及既往原則；暨司法院釋字第782
    號解釋不符合我國退撫制度沿革，更無法反駁退撫給與乃遞
    延工資定性，為嚴重錯誤之法律見解，執以指摘原判決有不
    適用法規、適用不當、判決不備理由與理由矛盾之違法云云
    ，即無可採。
　㈤綜上所述，原判決並無上訴人所指違背法令之情形，上訴意
    旨，指摘原判決違背法令，求予廢棄，為無理由，應予駁回
    。　　　
五、據上論結，本件上訴為無理由。依行政訴訟法第255條第1項
    、第98條第1項前段、第104條、民事訴訟法第85條第1項前
    段，判決如主文。　　
中　　華　　民　　國　　111 　年　　1 　　月　　26　　日
                    最高行政法院第二庭
                        審判長法官  吳　東　都　
                              法官　鄭  小  康
                              法官　林　妙　黛
　　　　　　　　　　　　　　　法官  侯  志  融
                              法官　王　俊　雄

以  上  正  本  證  明  與  原  本  無  異
中　　華　　民　　國　　111 　年　　1 　　月　　26　　日
　　　　　　　　　　　　　　　書記官　張  玉  純